【裁判字號】    91,訴,1552
【裁判日期】    920619
【裁判案由】    新型專利舉發
【裁判全文】
臺北高等行政法院判決                            九十一年度訴字第一五五二號
                              .
    原      告  天仁光學股份有限公司
    代  表  人  甲○○董事長.
    訴訟代理人  賈俊益律師（兼送達代收人）
    複 代理 人  林福地律師
    被      告  經濟部智慧財產局
    代  表  人  蔡練生（局長）
    訴訟代理人  丙○○
    參  加  人  乙○○
    訴訟代理人  劉法正律師
                楊祺雄律師（兼送達代收人）
右當事人間因新型專利舉發事件，原告不服經濟部中華民國九十一年二月二十一日經
訴字第○九一○六一○四一八○號訴願決定，提起行政訴訟，經本院裁定命參加人獨
立參加訴訟，本院判決如左：
    主  文
原告之訴駁回。
訴訟費用由原告負擔。
    事  實
一、事實概要：
    原告於民國八十七年八月二十八日以「眼鏡附屬鏡框之結合結構改良」向被告前
    身即中央標準局（八十八年一月二十六日改制為經濟部智慧財產局）申請新型專
    利，經編訂為第00000000號審查，准予專利，於公告期滿後，發給新型
    第一四六六四四號專利證書（下稱系爭案）。嗣參加人以其不符新型專利要件，
    對之提出舉發，經被告審查為舉發不成立之處分，參加人不服，向經濟部提起訴
    願，經濟部撤銷原處分，被告重為審查而為舉發成立之處分，原告不服，提起訴
    願，經遭決定駁回，遂向本院提起行政訴訟。
二、兩造聲明：
  (一)原告聲明：
    訴願決定及原處分均撤銷。
  (二)被告聲明：
    1.駁回原告之訴。
    2.訴訟費用由原告負擔。
  (三)參加人聲明：
    1.駁回原告之訴。
    2.訴訟費用由原告負擔。
三、兩造之爭點：系爭案是否有違專利法第九十八第一項第二款之規定而不符新型專
    利要件？
  (一)原告主張之理由：
    1.按專利法第九十八條第一項第二款固明定：「申請前已有相同之發明或新型申
      請在先並經核准專利者，不得依法申請取得新型專利」。惟法條中的必要條件
      之一為「有相同之發明或新型」，而由於一新型專利申請案係指其申請專利範
      圍之請求項所載內容，因此比較兩新型案是否為相同新型應以申請專利範圍為
      斷。查第00000000號「眼鏡磁性組合副框之結構改良」（下稱引證一
      ）的申請專利範圍主要訴求於眼鏡鏡框與副框之兩側，藉由碗形座內容置磁石
      ，以利眼鏡鏡框與副框吸附結合，且產生勾合效果；而系爭案的主要訴求在於
      附屬鏡框之連接元件彎設有一勾掛部使其可以勾設在鏡框的連接桿上。由以上
      的說明可以輕易看出系爭案的請求項內容與引證一的請求項內容完全不相同，
      不構成所謂相同新型。
    2.訴願決定指出被告乃認為引證一的第三、五圖可見兩個鏡框，而第四圖中可見
      揭露連接元件係彎設有一勾掛部，使其可勾設於鏡框之連接桿上。而原訴願決
      定機關也相同認為引證一的第二、三、四、五圖已揭露連接元件彎設有一勾掛
      部用以勾設於鏡框的連接桿上。雖然原訴願決定機關認為引證一的第五圖中可
      見到附屬鏡框的連接元件越過眼鏡框的連接桿，而且連接元件的兩側部分與連
      接桿呈直交，但由第五圖可明白看出眼鏡框的連接桿與附屬鏡框的連接元件的
      中間段係呈平行狀，且完全看不出來（即使參照其他圖式）連接元件兩側部分
      與連接桿是否有勾合的情形；事實上，由圖式所揭示的結構形態而論，既然連
      接桿與連接元件的中間段是平行的，而且明顯相距一段間距（由引證一的第五
      圖可以非常清楚的看出），所以可以推斷連接元件的兩側部分並未勾合於連接
      桿上；換言之，即使引證一的連接元件是向下彎折，但是引證一的連接元件並
      未勾設於連接桿上，充其量只是搭掛而已，談不上定位作用。所以客觀而言，
      系爭案所揭示的卡勾狀結構，與引證一所揭示的搭掛式結構明顯有功效上的差
      異，但被告與原訴願決定機關均刻意不就引證一之第五圖可能的結構加以研判
      ，加上引證一的圖式中無法明確獲知其確實結構，以及引證一的說明書中沒有
      論及此部分的結構說明，因此輕易地以為引證一第五圖中所揭示的結構與系爭
      案相同，實有失公正。
    3.依本院九十年度訴字第二九七一號判決中揭示：「況引證案亦非系爭案申請時
      所得悉之既有技術，而能自引證案輕易衍生。因此系爭案構造不同於引證案，
      並未違反專利法第九十七條、第九十八條第一項第二款之規定」。由於上開判
      決中所稱之引證案在系爭案提出申請時尚未核准公開，因此上開判決乃認定引
      證案所揭示之結構構造非系爭案所能獲知，並依此而認定未違反專利法第九十
      八條第一項第二款之規定。依上開判決之認定並套用於本訴訟中，引證一於系
      爭案申請前尚未核准公開，引證一所揭示的內容並未被系爭案所獲悉，因此系
      爭案自輕易自引證一衍生；加上系爭案與引證案具有不同之請求項與結構特徵
      ，引證一所揭示之結構實難謂為系爭案之相同新型。然而以上論據於訴願中亦
      有提述，但原訴願決定機關完全不予置喙，而原告更期望針對「相同新型」之
      論定有更明確及更令人信服之認定。由上說明，系爭案的請求項與引證一的請
      求項完全不同，而且引證一的圖式內容又無法明確證明與系爭案的結構相同，
      所以就「相同新型」的判斷而言，系爭案與引證案明顯不為相同新型至明，系
      爭案根本無違專利法第九十八條第一項第二款之規定。
  (二)被告主張之理由：
    1.依專利審查基準載明：「在認定先申請案之新型是否為．．．『相同之新型』
      時，除考量其申請專利範圍外，凡在新型說明或圖式有記載之新型，亦包涵在
      內。」因此，原告稱比較兩案新型是否相同應以申請專利範圍為斷乙節，顯與
      專利審查基準所載之判斷方式不符。
    2.由引證一第五圖及系爭專利第四圖，皆可看出其連接桿與連接元件的中間段是
      平行的，而且明顯相距一段間距；於引證一的說明書中，雖未述及其第四、五
      圖附屬鏡框可產生勾扣作用，然由其公告圖式第四、五圖眼鏡框與副框之組合
      前視、俯視圖，已顯示其副框之連接元件係隱藏於主鏡框連接桿後面，即副框
      之連接元件係勾設於主鏡框連接桿後面，而具勾扣作用；另由系爭專利說明書
      第三頁所述習知技術，即可知藉由眼鏡鏡框、附屬鏡框上之磁性元件互相吸附
      係屬習知之技術手段，系爭專利並已將利用磁性元件吸附之相關技術內容列於
      申請專利範圍之前言部分敘述，故引證一足資證明系爭專利不具新穎性。
  (三)參加人主張之理由：
    1.原告略謂比較系爭專利與引證一是否為相同新型應以申請專利範圍為斷云云，
      核與專利審查基準所載「．．．在認定先申請案之新型是否為本條條款所規定
      之『相同新型』時，除考慮其申請專利範圍外，凡在新型說明或圖式有記載之
      新型，亦包涵在內。」之判斷方式不符，乃為原告曲解相同新型的判斷原則。
    2.原告另主張系爭案所揭示的卡勾狀結構與引證一所揭示的結構不同乙節，亦非
      有據。按系爭案第五圖為系爭案鏡框與附屬鏡結合時之側視圖，其勾掛部（21
      ）與其連接桿（10）之卡勾狀態與原告於訴願中所附提的附件二圖Ｂ卡勾狀態
      顯然不符；反而與圖Ｂ所示之引證一的結構相同。將前述三個圖示置放在一起
      比較，即可清楚看出系爭案所揭示的卡勾狀結構與原告自繪之引證一所揭示的
      卡勾狀結構相同。原告稱系爭案為卡勾狀結構，而引證案為搭掛式結構，惟系
      爭案之說明書及其圖示僅教示「．．．該連接元件係彎有一勾掛部可勾設於鏡
      框的連接桿上．．．」，無隻字片語或圖示足以支持原告所主張系爭案所教示
      之卡勾狀結構，與其所辯之引證一的搭掛式結構有何不同，由引證一之圖示二
      、三、四、五圖所揭示的卡勾狀其結構及功效與系爭案確屬相同，堪可斷定。
      再則比較引證一之圖五與系爭案之圖四，二案之連接桿與連接元件間皆有間距
      ，再參酌系爭案之第五圖更得以佐證，並非如原告所主張之系爭案乃緊密貼合
      ，此從前開附件二圖示比較更可清楚呈現。
    3.由引證一第四、五圖眼鏡框與副框之組合前視圖、俯視圖，已教示其副框之連
      接元件係隱藏在主鏡框連接桿後面，形成一勾掛部勾設於主鏡框的連接桿上，
      再藉由其鏡框兩側之磁性元件吸附於鏡框上，使得附屬鏡框能穩固的固定於鏡
      框上，故引證一足以證明系爭案不具新穎性。
    4.另原告前曾就第00000000Ａ○一「眼鏡附屬鏡框之結合結構改良追加
      一」，新型專利異議事件，向本院提起行政訴訟。由於該追加專利申請案之專
      利範圍係以辛普森式撰寫，其前言部分是運用系爭案的主要技術內容，即眼鏡
      框與附屬鏡框對應設置磁性元件互相吸附結合，及於附屬鏡框連接元件設製勾
      掛部勾設於鏡框上之技術內容，職是，該另案判決以「．．．經核，由引證二
      （即本案之引證一）公告圖示第四、五圖眼鏡框與副框之組合前視、俯視圖，
      已顯示其副框之連接元件係隱藏於主鏡框連接桿後面，即副框之連接元件係勾
      設於主鏡框連接桿後面，而具勾扣作用者。」，顯亦認定引證一已揭示系爭案
      副框之連接元件勾設於主鏡框的勾扣結構，堪證系爭案不具備新穎性要件。至
      原告所舉本院九十年度訴第二九七一號判決，因其與本件之實質背景、內容皆
      不同，應不得比附援引，執為有利之論據。
    理  由
甲、程序方面：
    原告起訴時，被告代表人為陳明邦，嗣於九十一年九月九日變更為蔡練生，茲據
    被告新任代表人具狀聲明承受訴訟，核無不合，應予准許，合先明。
乙、實體方面：
一、原告於八十七年八月二十八日以「眼鏡附屬鏡框之結合結構改良」向被告申請新
    型專利，經編訂為第00000000號審查，准予專利，於公告期滿後，發給
    新型第一四六六四四號專利證書。嗣參加人以其不符新型專利要件，對之提出舉
    發，經被告審查為舉發不成立之處分，參加人不服，向經濟部提起訴願，經濟部
    撤銷原處分，被告重為審查而為舉發成立之處分，原告不服，提起訴願，經遭決
    定駁回之事實，有參加人舉發申請書、被告九十年十月五日（九○）智專三（一
    ）○二○三一字第○九○八九○○一八○五號舉發審定書及經濟部九十一年二月
    二十一日經訴字第○九一○六一○四一八○號訴願決定書在卷可憑，堪信為真實
    。本件之爭點應為系爭案是否有違專利法第九十八條第一項第二款之規定而不符
    新型專利要件？
二、按稱新型者，謂對物品之形狀、構造或裝置之創作或改良（專利法第九十七條規
    定參照），其可供產業上利用者，且無違反專利法第九十八條第一項各款（「：
    ：二、有相同之發明或新型申請在先並經核准專利者。：：。」）得依專利法申
    請取得新型專利（系爭案異議時專利法第九十八條參照）。查系爭案申請專利範
    圍為：1.一種眼鏡附屬鏡框之結合結構改良，尤指一種可防止附屬鏡框甩脫之結
    合結構者，其主要為將一附屬鏡框附接於一鏡框上，其中該鏡框之兩鏡片框環間
    係以一連接桿將其連結，而於其鏡框之兩側則各突伸有一樞桿可供分別樞接一腳
    架，並於該樞桿上設有第一磁性元件，而該附屬鏡框係於其兩附屬鏡片框環間設
    有一連接元件以將其連結，且於兩附屬鏡框之兩側各突設有一突伸部，並於該突
    伸部上設有第二磁性元件以供附吸附於鏡框之第一磁性元件上，其特徵在於：該
    連接元件係彎設有一勾掛部，使其可勾設於鏡框之連接桿上；藉由上述之結構使
    其可將附屬鏡框穩固的固定於鏡框上而不易甩脫。
三、而參加人所提引證一申請日為八十七年二月十三日申請，八十七年十二月一日審
    定公告，引證案公告日在系爭案申請日（八十七年八月二十八日）之後，引證一
    非系爭案申請前之習知技術，尚不能以引證一證明系爭案不具進步性。但查，系
    爭案之技術特徵係其連接元件係彎設有一勾掛部，使其可勾設於鏡框之連接桿上
    ；藉由上述之結構使其可將附屬鏡框穩固的固定於鏡框上而不易甩脫。再依系爭
    專利說明書記載，系爭案係利用附屬鏡框連接元件之勾掛部由上向下勾設於鏡框
    之連接桿上，該勾掛部便會因第一磁性元件及第二磁性元件之吸附作用，而使其
    隱固的勾掛定位於連接桿上。又第一磁性元件係設於鏡框，第二磁性元件係設於
    附屬鏡框兩側之突伸部上（專利說明書第五頁、第六項參照）。而引證一申請專
    利範圍第一項亦揭示於副框兩側各設一延伸臂，於延伸臂之端部設一碗形座，該
    碗形座相對於延伸臂形成一鉤狀造形，該碗形座並設一磁石。並利用其鉤形內屈
    之碗形座與鏡框兩側之轉角架上正設之碗形座磁石互相磁吸結合，使兩者磁貼面
    與副框之安裝方向呈正交方。已可見將眼鏡鏡框、附屬鏡框上之磁性元件互相吸
    附係屬習知之技術手段。再依專利審查基準載明：「在認定先申請案之新型是否
    為．．．『相同之新型』時，除考量其申請專利範圍外，凡在新型說明或圖式有
    記載之新型，亦包涵在內。」（八十三年十月版第2-2-5，2-2-6頁）因此，引證
    案有記載之新型說明或圖示自均在比較之列，原告主張比較兩新型案是否為相同
    新型應以申請專利範圍為斷一節，尚非可採。而由引證一第五圖及系爭專利第四
    圖比較觀之，皆可看出其連接桿與連接元件的中間段是平行的，而且明顯相距一
    段間距。固然於引證一的說明書中未述及其第四、五圖附屬鏡框可產生勾扣作用
    ，然由其公告圖式第四、五圖眼鏡框與副框之組合前視、俯視圖，已可明顯看出
    其副框之連接元件係隱藏於主鏡框連接桿後面，即副框之連接元件係勾設於主鏡
    框連接桿後面，而具勾扣作用，與系爭案附屬鏡框連接元件之勾掛部由上向下勾
    設於鏡框之連接桿上所生之勾掛定位結構、效用相同，原告主張引證一的連接元
    件並未勾設於連接桿上，充其量只是搭掛而已，談不上定位作用云云，非屬可採
    。因此，系爭案勾掛部技術特徵與引證一相對位置之結構相同，系爭案與引證一
    相較自不具新穎性。
四、從而系爭案之結構特徵與引證一應屬相同，系爭案與引證一相較不具新穎性，其
    不符專利要件而違反系爭案審定時專利法第九十八條第一項第二款規定，被告因
    而為異議成立，應不予專利之處分，於法核無不合，訴願決定予以維持，亦屬妥
    適，原告主張前詞，請求撤銷訴願決定及原處分，為無理由，應予駁回。
據上論結，本件原告之訴為無理由，爰依行政訴訟法第九十八條第三項前段，判決如
主文。
中      華      民      國    九十二    年      六      月     十九     日
                        臺 北 高 等 行 政 法 院   第 三 庭
                                           審 判 長 法  官  姜素娥
                                                    法  官  林文舟
                                                    法  官  陳國成
右為正本係照原本作成。
如不服本判決，應於送達後二十日內，向本院提出上訴狀並表明上訴理由，如於本判
決宣示後送達前提起上訴者，應於判決送達後二十日內補提上訴理由書（須按他造人
數附繕本）。
中      華      民      國    九十二    年      六      月     二十     日
                                                    書記官  王英傑


司法院資訊處製作；財團法人民間司法改革基金會備份。
